【裁判字號】    89,重家訴,4
【裁判日期】    891211
【裁判案由】    繼承登記
【裁判全文】
臺灣臺南地方法院民事判決  八十九年度重家訴字第四號
    原      告  丙○○
                庚○○
                甲○○○
                己○○
                乙○○
                戊○○
    共      同
    訴訟代理人  陳宏義律師
                許紅道律師
    被      告  丁○○      住.
右當事人間請求繼承登記事件，本院判決如左：
    主      文
原告之訴駁回。
訴訟費用由原告負擔。
    事      實
甲、原告方面：
  壹、聲明：
    (一)被告丁○○應協同原告，就兩造之被繼承人胡愛哮所遺留之不動產，辦理繼承
      登記，其登記方式如附表所示。
    (二)訴訟費用由被告負擔。
  貳、陳述：
    一原告庚○○為訴外人胡愛哮之配偶，其餘原告及被告均為胡愛哮之子女，而胡
      愛哮於民國八十八年十二月二十八日辭世，兩造同為胡愛哮之繼承人，此有繼
      承系統表乙份及戶籍謄本七份可稽，胡愛哮遺有如附表所示七筆土地。
    二被繼承人生前曾立有代筆遺囑一份，內容提及坐落台南縣善中段第九八四及九
      八四之二號及善文段第六一七號土地應如何繼承，全體繼承人自應遵照先父遺
      囑辦理。被繼承人所遺留之土地，原告主張依民法繼承編規定及遺囑意旨由全
      體繼承人依應繼分繼承。
    三胡愛哮所立代筆遺囑應為有效：
      被繼承人胡愛哮所立之代筆遺囑，另有尤炎根、蘇桂英擔任見證人，可傳訊
        作證，胡愛哮於立遺囑時確是意識清楚。
      依民法第三條第二項規定，蓋章可代簽名。
      該遺囑僅就被繼承人遺產中之善化鎮○○段第六一七號、善化鎮○○段第九
        八四號及同段第九八四之二號等三筆土地，指定由何人繼承。另外四筆土地
        則未指定，依民法第一千一百八十七條規定：「遺囑人於不違反於特留分規
        定之範圍內，得以遺囑自由處分遺產。」準此，原告等主張，胡愛哮之遺產
        ，應依附表所示方式繼承，並為繼承登記，而被告拒不辦理，原告自得訴請
        其協同辦理。
  參、證據：提出代筆遺囑一件、戶籍謄本七份、土地登記簿謄本十一份、印鑑證明
      一件為證，並請求訊問證人尤炎根。
乙、被告方面：
  壹、聲明：求為判決駁回原告之訴。
  貳、陳述：否認遺囑是我父親胡愛哮所為，我父親於七十五年中風時，就無法說話
      ，無法口述遺囑。
    理      由
一、原告主張：原告庚○○為訴外人胡愛哮之配偶，其餘原告及被告均為胡愛哮之子
    女，而胡愛哮於民國八十八年十二月二十八日辭世，兩造同為胡愛哮之繼承人，
    胡愛哮遺有如附表所示七筆土地，迄今未經辦理繼承登記。胡愛哮生前於八十八
    年十月十一日立有代筆遺囑一件，遺囑中指定上開土地七筆分配如附表所示（下
    稱系爭遺囑），故兩造應遵照系爭遺囑所示之方法辦理繼承登記。又胡愛哮於立
    遺囑時確屬意識清楚，系爭遺囑係依其真意而立；又系爭遺囑雖無立遺囑人胡愛
    哮之簽名，惟胡愛哮已於系爭遺囑上蓋章，依民法第三條第二項規定，蓋章可代
    簽名，故系爭遺囑合於代筆遺囑之規定；再查系爭遺囑內容並不違反特留分之規
    定，故系爭遺囑應屬有效。爰依民法繼承編相關規定及系爭遺囑意旨效力，請求
    判決如聲明所示等語。
    被告則以：系爭遺囑非胡愛哮所為，胡愛哮於七十五年中風時，就無法說話，無
    法於八十八年間口述遺囑，故系爭遺囑應屬無效等語，資為抗辯。
二、原告主張原告庚○○為訴外人胡愛哮之配偶，其餘原告及被告均為胡愛哮之子女
    ，而胡愛哮於民國八十八年十二月二十八日辭世，兩造同為胡愛哮之繼承人，又
    胡愛哮遺有如附表所示七筆土地，迄今未經辦理繼承登記之事實，已據原告提出
    戶籍謄本七份及土地登記簿謄本七份為證，且為被告所不爭執，自堪信為真實。
三、經核，本件原告係據系爭遺囑主張兩造應依如附表所示之方法辦理繼承登記等語
    ，而被告則以系爭遺囑不具遺囑之效力等語，為其抗辯，是以本件自應審究系爭
    遺囑之效力。按「代筆遺囑，由遺囑人指定三人以上之見證人，由遺囑人口述遺
    囑意旨，使見證人中之一人筆記、宣讀、講解，經遺囑人認可後，記明年月日，
    及代筆人之姓名，由見證人全體及遺囑人同行簽名，遺囑人不能簽名者，應按指
    印代之」民法第一千一百九十四條定有明文：又民法第七十三條前段規定：「法
    律行為，不依法定方式者無效」，是以遺囑應依法定方式為之，代筆遺囑依民法
    第一千一百九十四條規定須由遺囑人簽名，遺囑人不能簽名者，應按指印代之，
    此為法定特別要件，故不能適用民法第三條第二項以印章代替簽名之規定（參見
    前司法行政部六十三年十月二十六日台（六三）函民字第○九二五五號函）。查
    本件系爭遺囑上固有「胡愛哮」之印文，惟並無遺囑人胡愛哮之簽名或指印，此
    有原告提出之系爭遺囑影本一件在卷可稽，因於代筆遺囑之製作上，立遺囑人之
    簽名並不得以印章代之，此已說明於前，故系爭遺囑並不符民法第一千一百九十
    四條所規定代筆遺囑之法定方式，自應認系爭遺囑不生遺囑之效力，是以原告主
    張系爭遺囑上有立遺囑人胡愛哮之蓋章，可以代替簽名云云，並不可採。系爭遺
    囑既不生代筆遺囑之效力，則原告請求被告依系爭遺囑指定之方法辦理繼承登記
    ，自屬無據。
四、又按遺產繼承人，除配偶外，依下列順序定之：直系血親卑親屬、父母、
    兄弟姊妹、祖父母；再按配偶有相互繼承遺產之權，其與第一千一百三十八條
    所定第一順序之繼承人同為繼承時，其應繼分與他繼承人平均，民法第一千一百
    三十八條、第一千一百四十四條第一款，分別定有明文。查本件原告庚○○係已
    死亡之訴外人胡愛哮之配偶，其餘原告及被告均係胡愛哮之子女即第一順位之繼
    承人如前述，是以若依民法繼承篇相關規定即上開規定，則兩造全體應平均繼承
    其被繼承人胡愛哮之遺產。惟查，附表所示之分配遺囑之方法中，其編號四至編
    號七所示之分配方法，係將各該部分遺囑平均分配予兩造全體，每人各取得其七
    分之一，此部分遺囑分配方法固合於全體繼承人平均分配之原則，然附表編號一
    至編號三所示之分配方法，則將各該部分遺產僅分配予部分繼承人，即編號一之
    土地單獨分配予原告丙○○，編號二之土地單獨分配予被告丁○○，編號三之土
    地僅分配予原告甲○○○、己○○及乙○○各得三分之一，此部分所指定之分配
    方法顯不合上揭規定所揭示之平均分配原則，是以綜觀附表所示之遺產分配方法
    ，仍不合於上開民法規定，故原告主張兩造應依附表所示之方法辦理繼承登記，
    亦不可採。
五、從而，原告本於民法繼承編相關規定及系爭遺囑之效力，請求判決原告應依附表
    所示之方法辦理繼承登記，為無理由，應予駁回。
四、結論：原告之訴為無理由，依民事訴訟法第七十八條、第八十五條第一項前段，
    判決如主文。
中      華      民      國    八十九    年    十二    月      十一      日
                                臺灣臺南地方法院民事第二庭
~B法      官  楊清益
右為正本係照原本作成
如對本判決上訴，須於判決送達後廿日內向本院提出上訴狀
中      華      民      國    八十九    年    十二    月      十二      日
~B法院書記官  沈建杉
~F0
~T40
  附表
┌──┬─────────────────────────────┬──────────────────┐
│編號│遺囑標示                                                  │取得人及取得之比例                  │
├──┼─────────────────────────────┼──────────────────┤
│一  │台南縣善化鎮○○段六一七地號土地所有權全部                │丙○○單獨取得                      │
├──┼─────────────────────────────┼──────────────────┤
│二  │台南縣善化鎮○○段九八四地號土地所有權全部                │丁○○單獨取得                      │
├──┼─────────────────────────────┼──────────────────┤
│三  │台南縣善化鎮○○段九八四之二地號土地所有權全部            │甲○○○、己○○、乙○○各得三分之一│
├──┼─────────────────────────────┼──────────────────┤
│四  │台南縣善化鎮○○段六九三地號土地所有權應有部分三分之一    │兩造各取得二十一分之一              │
├──┼─────────────────────────────┼──────────────────┤
│五  │台南縣善化鎮○○段六九三之一地號土地所有權應有部分三分之一│兩造各取得二十一分之一              │
├──┼─────────────────────────────┼──────────────────┤
│六  │台南縣善化鎮○○段六九三之二地號土地所有權應有部分三分之一│兩造各取得二十一分之一              │
├──┼─────────────────────────────┼──────────────────┤
│七  │台南縣善化鎮○○段八０地號土地所有權應有部分六分之一      │兩造各取得四十二分之一              │
└──┴─────────────────────────────┴──────────────────┘


司法院資訊處製作；財團法人民間司法改革基金會備份。
